【裁判字號】    98,重上更(二),37
【裁判日期】    980602
【裁判案由】    偽造文書等
【裁判全文】
臺灣高等法院高雄分院刑事判決    98年度重上更(二)字第37號
上  訴  人  臺灣高雄地方法院檢察署檢察官
被      告  乙○○
            丙○○
共      同
選任辯護人  李慶榮律師
            孫守濂律師
            許泓琮律師
上列上訴人因被告等偽造文書等案件，不服臺灣高雄地方法院90
年度訴字第2878號中華民國91年12月2 日第一審判決（起訴案號
：臺灣高雄地方法院檢察署90年度偵字第12962 號），提起上訴
，經本院判決後由最高法院第2 次發回更審，本院判決如下：
    主  文
上訴駁回。
    理  由
一、公訴意旨略以：被告乙○○現係高雄市○○區○○路18號之
    瑞記工業股份有限公司（下稱瑞記公司）負責人，並與被告
    丙○○為夫妻關係，渠等2 人共同基於意圖為自己不法所有
    及行使偽造私文書之犯意聯絡，於民國88年3 月29日，趁渠
    等擔任瑞記公司之重要幹部職務之機會，利用不知情之公司
    會計丁○○○，先行偽造告訴人甲○○名義為出讓人之股份
    轉讓書2 份，並盜蓋甲○○留存在公司之印章，持以辦理公
    司股票轉讓登記及申報證券交易稅而行使之，將甲○○所有
    瑞記公司股份總計60萬股，在未經甲○○同意之情況下，以
    變易持有為所有之意思，予以侵吞入己，足以生損害於甲○○，嗣因財政部南區國稅局發函通知甲○○繳納贈與稅時始
    為甲○○所知悉，因認被告乙○○、丙○○涉有刑法第216
    條、第210 條行使偽造私文書及同法第336 條第2 項業務侵
    占等罪嫌等語。
二、按犯罪事實應依證據認定之，無證據不得認定犯罪事實；又
    不能證明被告犯罪者，應諭知無罪之判決，刑事訴訟法第15
    4 條第2 項、第301 條第1 項定有明文；次按刑事訴訟法第
    161 條第1 項規定：檢察官就被告犯罪事實，應負舉證責任
    ，並指出證明之方法。因此，檢察官對於起訴之犯罪事實，
    應負提出證據及說服之實質舉證責任。倘其所提出之證據，
    不足為被告有罪之積極證明，或其指出證明之方法，無從說
    服法院以形成被告有罪之心證，基於無罪推定之原則，自應
    為被告無罪判決之諭知（最高法院92年台上字第128 號判例
    意旨參照）；另按告訴人之指訴，係以使被告受刑事訴追為
    目的，是以告訴人之指訴為證據方法，除其指訴須無瑕疵，
    且應有察與事實相符之佐證，始得資為判決之基礎（最高法
    院52年台上字第1300號、61年台上字第3099號判例要旨可參
    ）；而所謂無瑕疵，係指被害人所為不利被告之陳述，與社
    會上之一般生活經驗或卷附其他客觀事證並無矛盾而言，至
    所謂就其他方面調查認與事實相符，非僅以所援用之旁證足
    以證明被害結果為已足，尤須綜合一切積極佐證，除認定被
    告確為加害人之外，在推理上無從另為其他合理原因之假設
    而言（92年度台上字第5580號要旨足佐）。再按刑法第210
    條之偽造文書罪，係以無制作權之人冒用他人名義而制作該
    文書為要件之一，如果行為人基於他人之授權委託，即不能
    謂無制作權，自不成立該條之罪（最高法院47年台上字第22
    6 號判例意旨可參）。
三、證據能力：
(一)、告訴人甲○○、證人丁○○○各於偵查中之陳述，雖均未具
    結，但此係刑事訴訟法92年9 月1 日修正前所為，依當時之
    法律規定無庸具結，又並未曾提及檢察官在偵查時有不法取
    供之情形，且亦無證據足以證明證人上開陳述有顯不可信之
    情況，被告及其辯護人於本院復未再聲請詰問告訴人甲○○
    及證人丁○○○，依刑事訴訟法第159 條之1 第2 項規定，
    均得為證據。
(二)、卷附之88年3 月29日股份轉讓書2 份、南區國稅局年度證券
    交易稅一般代徵稅額繳款書2 份、南區國稅局後述第000000
    00號復查決定書、南區國稅局88年度贈與稅行政救濟決定應
    補退稅額通知書、南區國稅局後述第88038872號函、88年3
    月25日買賣合約書、台灣中小企業銀行匯款申請書、南區國
    稅局88年度贈與稅繳款書、南區國稅局贈與稅應稅案件核定
    通知書、華南商業銀行籬仔內分行第000000000000號帳戶存
    款往來明細、告訴人89年4 月29日存證信函等件，固均屬書
    面之傳聞證據，然檢察官、被告、辯護人已於本院審理調查
    上開書證予以提示並告以要旨時，由檢察官、被告、辯護人
    表示意見，當事人或辯護人已知此等書證乃傳聞證據，而就
    此證據能力均表示無意見，即同意作為證據，且本院認為以
    之作為本案採認之證據，均與待證事實具有關聯性，且無證
    據證明此等書證有何遭變造或偽造情事，作為本案之證據亦
    屬適當，依刑事訴訟法第159 條之5 第1 項規定，均得為證
    據。
四、公訴人認被告乙○○、丙○○涉有上開罪嫌，係以告訴人甲○○指訴、證人丁○○○證詞，及依告訴人設於華南商業銀
    行籬仔內分行第000000000000號之帳戶內之存款往來明細，
    對照被告乙○○所為關於給付股款之匯款、支票兌領情形之
    供詞前後矛盾，且若屬告訴人售出上開公司股份與被告2 人
    ，告訴人上述帳戶款項何須再由被告提領等情為據。然訊據
    被告2 人固供認委由瑞記公司會計丁○○○製作股份轉讓書
    ，並蓋用告訴人印章，而於88年3 月29日持以辦理告訴人名
    下60萬股之公司股份轉讓登記及申報證券交易稅，將其中40
    萬股轉讓予乙○○、另20萬股轉讓予丙○○，並以匯款、支
    票等方式給付股款至告訴人上述帳戶內，之後數日並將兌現
    之股款提領等事實，惟均否認被訴行使偽造文書及業務侵占
    等犯行，被告乙○○辯稱：告訴人即伊二弟當時因經營之建
    設公司財務發生問題，才與伊談妥出售其名下之瑞記公司股
    份給伊，告訴人同意先辦理股份轉讓，轉讓手續則由伊去處
    理，並待伊辦妥土地抵押借款再給付股款，伊才委託公司會
    計丁○○○製作股份轉讓書及辦理相關過戶手續，伊之後亦
    已將股款給付告訴人，上述股份轉讓係經告訴人同意所為，
    伊並無任何偽造私文書及業務侵占犯行，本案係因國稅局要
    告訴人負擔股份轉讓之贈與稅，告訴人為免繳贈與稅才對伊
    夫妻提出告訴等語；被告丙○○辯稱：告訴人上述股份之買
    賣、轉讓，係與伊夫乙○○在瑞記公司口頭談妥，伊亦依約
    開立支票給付股款予告訴人且支票均已兌現，伊受讓20萬股
    之轉讓係經由告訴人同意，本件係正常之股份買賣，告訴人
    係因不願負擔贈與稅款才提出本件告訴等語。
五、經查：
(一)、告訴人甲○○原名下之瑞記公司60萬股之股份，於88年3 月
    29日，以私人間直接買賣交易方式，將其中40萬股轉讓被告
    乙○○、另20萬股轉讓被告丙○○，並於同日向財政部台灣
    省南區國稅局（下稱南區國稅局）代收稅款公庫繳納證券交
    易稅（由丙○○以代徵人名義繳納證券交易稅新台幣「下同
    」32,433元，由乙○○以代徵人名義繳納64,800元），嗣因
    南區國稅局發現告訴人與被告等雙方係二等親關係，經該局
    以88年9 月9 日南區國稅高縣審字第88038872號函，通知告
    訴人於文到10日內辦理贈與稅申報或提供非贈與之文件，被
    告乙○○則於88年9 月27日，以告訴人名義提出股票買賣合
    約書及被告等電匯15,000,000元至告訴人上述帳戶之匯款單
    及其他支票等作為支付股款之證明，但未獲該局採信，而經
    該局於89年3 月間核定告訴人應繳納贈與稅10,659,847元，
    嗣經告訴人申請復查，而經該局以89年10月31日南區國稅法
    字第00000000號復查決定書「維持原核定」等事實，除經被
    告乙○○、丙○○坦認在卷，並有88年3 月29日股份轉讓書
    2 份（見偵卷第29-30 頁）、南區國稅局年度證券交易稅一
    般代徵稅額繳款書（見偵卷第22、25頁）、南區國稅局上開
    第00000000號復查決定書、南區國稅局88年度贈與稅行政救
    濟決定應補退稅額通知書、南區國稅局上開第88038872號函
    、88年3 月25日買賣合約書、台灣中小企業銀行匯款申請書
    、高新銀行支票、第一商業銀行支票（見外放之南區國稅局
    高雄縣分局贈與稅案卷第1-3 、9-10、14-21 頁）、南區國
    稅局88年度贈與稅繳款書、南區國稅局贈與稅應稅案件核定
    通知書（見外放之南區國稅局行政救濟案件卷第17頁反面-1
    8 頁）在卷足佐。
(二)、告訴人甲○○於本案告訴狀及偵審期間之歷次陳述中，雖均
    指稱上開其名下之瑞記公司60萬股之股份，並無贈與或售與
    被告2 人，否認有同意轉讓60萬股予被告2 人等情，然：
 1、證人即瑞記公司會計丁○○○於90年8 月14日偵查中以證人
    身分，應檢察官訊問：「在辦理中間（即其承辦甲○○轉讓
    股票）你有無與甲○○接觸過？」，證稱：「甲○○曾經在
    公司（瑞記公司）有表示要把股票轉讓給乙○○」等語明確
    （見偵卷第19頁），嗣於91年9 月4 日原審訊問時，亦證述
    告訴人來公司有說週轉不靈，要把名下股權過戶掉。數日後
    乙○○便要伊代為填寫股權轉讓書等相關文件等情在卷（見
    原審卷第140 頁），直至本案上訴本院後於92年6 月9 日上
    訴審時，仍以證人身分再次證述上開之股份轉讓書2 份係其
    所寫，告訴人有在公司說股份要移轉、過戶等語明確（見本
    院上訴卷第106 頁）。至於證人丁○○○上開作證時雖未具
    結，但此係於刑事訴訟法92年9 月1 日修正前所為，依當時
    之法律規定，其與被告乙○○經營之瑞記公司有僱傭關係而
    無庸具結，但不能僅據此情即臆測證人丁○○○作證時必然
    偏袒被告2 人，上訴意旨所稱證人丁○○○證詞偏頗，即非
    可採。
 2、告訴人甲○○於原審並不否認曾與乙○○有在公司開會，且
    稱丁○○○座位離他們兄弟談話位置距離有十幾公尺等語（
    見原審卷第142 頁），又告訴人於本案偵審歷次陳述中更坦
    承有提供存摺（即告訴人設於華南商業銀行籬仔內分行第00
    0000000000號帳戶）給乙○○辦理匯款，並於88年10月5 日
    、8 日至銀行先後提領10,000,000元、2,350,000 元，亦在
    空白取款條蓋印讓乙○○提領，該帳戶印章由其保管中，之
    後亦取回該存摺供自己辦理匯款、轉帳等情（見偵卷第19頁
    反面，原審卷第28、138-139 頁，本院上訴卷第85-86 頁）
    ，且被告2 人於88年9 月23日起至89年3 月20日止，確有陸
    續匯款或兌現支票在告訴人上開帳戶內之事實，亦有偵卷第
    45頁之該帳戶存款往來明細表足佐。至於被告乙○○就本件
    股份轉讓書上告訴人印章係如何取得部分，雖先後供詞並非
    一致，但如證人丁○○○所證上情，既告訴人有意轉讓股份
    給被告乙○○，而辦理本件股份轉讓之書面文書作業並非由
    被告乙○○全程負責，又屬私人間之交易轉讓行為，轉讓文
    件如何製作、如何用印，本無一定模式，被告乙○○應訊時
    憑己當時印象而為供述，雖有未盡一致之處，但上訴意旨執
    此而作為不利於被告2人之認定，自有未恰。
 3、告訴人甲○○及其代理人雖稱「因告訴人有許多債務均由被
    告乙○○擔任保證人，心有虧欠，故於得知名下股份遭被告
    乙○○移轉後，基於兄弟情誼，非但未予追究，反進而配合
    提供存摺及空白取款條，以供被告2 人製作資金往來之相關
    憑證」云云，但卷附告訴人於89年4 月29日寄發被告乙○○
    之存證信函內容，告訴人係稱其於89年4 月15日收受財政部
    南區國稅局之贈與稅案件核定通知書時，始得知渠名下之瑞
    記公司股份遭移轉云云（見發查卷第9 頁），倘真如此，又
    豈能如其所陳早在88年9 、10月間即配合被告乙○○製作「
    假資金往來」，又告訴人既於接獲國稅局通知後即發現名下
    股份遭被告2 人移轉過戶，然竟未即向國稅局陳述其股份遭
    被告2 人偽造私文書、侵占等意見，並依法請求被告2 人返
    還60萬股份，反而配合被告2 人向國稅局提供上述資金往來
    證明，顯與常情相左，是告訴人所稱其事前對於名下股份遭
    被告2 人移轉均不知情云云，難謂無瑕疵可指，自難逕以告
    訴人否認「有同意轉讓60萬股」之片面陳述，而採為對被告
    二人不利之認定。
(三)、告訴人甲○○交付上開帳戶存摺予被告乙○○使用，及被告
    2 人匯款至告訴人上開帳戶內，雖均在南區國稅局通知提供
    「非贈與」之證明文件後（如上所述），然此係因國稅局認
    上開股份交易之雙方（即告訴人與被告2 人）係屬二等親關
    係，始通知告訴人於文到10日內辦理贈與稅申報或提供非贈
    與之文件，被告乙○○則因該通知寄至瑞記公司，且被告2
    人係屬證券交易稅之代徵人（如後所述），方於88年9 月27
    日，以告訴人名義提出股票買賣合約書及被告2 人匯款、支
    票等作為支付股款之證明，則被告2 人此等作為本係配合國
    稅局之調查程序，尚難僅以此支付股款時間一節，作為認定
    無此交易股份轉讓之證據。至於被告2 人雖稱係因告訴人財
    務問題而需出售股份，但此僅屬告訴人出售股份之動機，而
    買賣雙方就付款期限、條件如何，純屬交易雙方之契約自由
    原則範疇，本無法定之付款期限可言，亦難以本件股份係先
    轉讓後付款方式，遽認即無此股份交易轉讓之事實。
(四)、告訴人甲○○上開帳戶之往來明細，固呈現被告2 人所給付
    之股款，於存入告訴人上開帳戶後不久即提領一空之情，然
    被告乙○○係辯以當時告訴人財務已出現危機，告訴人擔心
    帳戶內之存款遭凍結，故委託其於匯入後立即提領，嗣後再
    另行交付告訴人等語，又告訴人對於該帳戶既保有提款所需
    之印章，自對於該帳戶仍有完全之管領能力，則該帳戶內之
    存款如何提領及提領後如何使用，即應屬告訴人自主意思及
    授權範圍，亦難徒以此等提款情節，佐為認定被告2 人是否
    有得告訴人同意之移轉股份之事證。至於告訴人之代理人雖
    稱：「是事後做資金往來資料，是要將（之）提供給國稅局
    請求撤銷課徵贈與稅，這就是假資金往來」（見偵卷第60頁
    反面），然雙方約定之付款期限，本如卷附買賣合約書所定
    ，倘係僅為製作上訴意旨所指之「假資金往來」，大可簡略
    以少數1 、2 筆資金存、提即可，何需如本件使用匯款、多
    紙支票及先後多次兌付、期限長達半年之久等付款方式，無
    從以此付款方式推測被告2 人即有被訴等犯行。
(五)、按證券交易稅條例第3 條第1 項規定：「證券交易稅向出賣
    有價證券人課徵，由代徵人於每次買賣交割之當日，按前條
    規定稅率代徵，並於代徵之次日，填具繳款書向國庫繳納之
    。」，第4 條第3 款規定：「前條所稱之證券交易稅代徵人
    如左：三、有價證券，如係由持有人直接出讓與受讓人者，
    其代徵人為受讓證券人。」，依據上開卷附之證券交易稅一
    般代徵稅額繳款書所載，被告丙○○以代徵人名義繳納證券
    交易稅32,433元，被告乙○○以代徵人名義繳納64,800元，
    核與上開規定相符，至於此部分稅負最後應由何人負擔或應
    如何分配負擔等情，亦屬交易雙方契約自由原則之範疇，不
    能僅以雙方未明確約定此部分稅負，即認告訴人就此股份轉
    讓必屬「未予同意」。
六、綜合上開相關事證，本於經驗及論理法則予以判斷，足認證
    人丁○○○所為上開證言，應合於事實可採。亦即告訴人對
    於其名下之瑞記公司60萬股之股份轉讓其中40萬股予被告乙○○、另20萬股轉讓被告丙○○之事實，應屬事先知情而有
    授權，非如公訴人所指未得告訴人同意之行使偽造私文書、
    業務侵占等情。此外，復查無其他積極證據，足認被告乙○○、丙○○有何公訴人所指上開犯行。原審因而以不能證明
    被告乙○○、丙○○犯罪，而為被告2 人無罪之諭知，核無
    違誤。公訴人提起上訴，猶執起訴所據及前詞，指摘原判決
    不當，為無理由，應予駁回。
據上論斷，應依刑事訴訟法第368 條，判決如主文。
本案經檢察官許月雲到庭執行職務。
中    華    民    國    98    年    6     月     2    日
                刑事第一庭  審判長法  官  郭雅美
                                  法  官  徐美麗
                                  法  官  張意聰
以上正本證明與原本無異。
如不服本判決應於收受本判決後10日內向本院提出上訴書狀，其
未敘述上訴理由者，並得於提起上訴後10日內向本院補提理由書
狀（均須按他造當事人之人數附繕本）「切勿逕送上級法院」。
中    華    民    國    98    年    6     月     2    日
                                  書記官  陳金


司法院資訊處製作；財團法人民間司法改革基金會備份。
